ACORDAO-COMPLETO-2361586

ACÓRDÃO 1695/2019 ATA 27/2019 - PLENÁRIO

VISTOS, relatados e discutidos os pedidos de reexame interpostos por Marcelo José Salles de Almeida e por Rogéria da Silva Savelli Guimarães contra o Acórdão 1678/2018-TCU-Plenário.
ACORDAM os ministros do Tribunal de Contas da União, reunidos em sessão do Plenário, ante as razões expostas pela relatora, e com fundamento no artigo 48 da Lei 8.443/1992, em:
9.1. conhecer do recurso de Rogéria da Silva Savelli Guimarães e dar-lhe provimento, suprimindo-se a multa a ela imposta;
9.2. conhecer do recurso de Marcelo José Salles de Almeida e negar-lhe provimento;
9.3. dar ciência da decisão aos recorrentes e demais interessados.

Pedidos de reexame interpostos contra decisão que aplicou multa aos recorrentes no bojo de representação sobre possíveis irregularidades em concorrência destinada à contratação de empresa especializada na prestação de serviços de implantação de TV institucionais, contemplando a instalação e a manutenção das telas, o suporte e o eventual desenvolvimento de conteúdo.

Administração Regional do Senac no Estado do Rio de Janeiro e Administração Regional do Sesc no Estado do Rio de Janeiro.

3. Recorrentes: Marcelo José Salles de Almeida (CPF XXX.146.287-XX) e Rogéria da Silva Savelli Guimarães (CPF XXX.157.247-XX).
3.1. Interessada: Brain Digital Publicidade e Participações Ltda. (CNPJ 13.559.558/0001-53).
3.2. Responsáveis: Christiane Fernandes de Oliveira (CPF XXX.028.537-XX), Marcelo José Salles de Almeida (CPF XXX.146.287-XX), Michel Fonseca Alexandre (CPF XXX.630.367-XX), Rodolfo Serpa Filho (CPF XXX.622.847-XX) e Rogéria da Silva Savelli Guimarães (CPF XXX.157.247-XX).

13.1. Ministros presentes: José Mucio Monteiro (Presidente), Benjamin Zymler, Augusto Nardes, Raimundo Carreiro, Ana Arraes (Relatora), Bruno Dantas e Vital do Rêgo.
13.2. Ministro-Substituto convocado: Augusto Sherman Cavalcanti.
13.3. Ministros-Substitutos presentes: Marcos Bemquerer Costa e André Luís de Carvalho.

ACORDAO-COMPLETO-2384448

Acórdão 2790/2019 - Plenário

MARCELO JOSE SALLES DE ALMEIDA

ANA ARRAES

ministro-substituto André Luís de Carvalho.

Adoto como relatório a instrução da Secretaria de Recursos, que contou com a anuência de seu corpo dirigente (peças 182 a 184) :
"INTRODUÇÃO
1.	Trata-se de pedidos de reexame interpostos por Marcelo José Salles de Almeida (peça 124) e Rogéria da Silva Savelli Guimarães (peça 133) contra o Acórdão 1678/2018-TCU-Plenário (peça 76) , da relatoria do ministro André Carvalho.
1.1.	A deliberação recorrida apresenta o seguinte teor: 
9.1. conhecer da presente representação, já que preenchidos os requisitos de admissibilidade previstos no 237, VII, do RITCU, para, no mérito, considerá-la procedente; 
9.2. considerar revel a Sra. Rogéria da Silva Savelli Guimarães, nos termos do art. 12, § 3º, da Lei nº 8.443, de 1992; 
9.3. acolher as razões de justificativa da Sra. Christiane Fernandes de Oliveira, para excluir a sua responsabilidade no bojo do presente feito; 
9.4. rejeitar as razões de justificativa dos Srs. Michel Fonseca Alexandre, Rodolfo Serpa Filho e Marcelo José Salles de Almeida; 
9.5. aplicar em desfavor de Rogéria da Silva Savelli Guimarães, Michel Fonseca Alexandre, Rodolfo Serpa Filho e Marcelo José Salles de Almeida, individualmente, a multa prevista no art. 58, II, da Lei nº 8.443, de 1992, sob os valores de R$ 10.000,00 (dez mil reais) , R$ 8.000,00 (oito mil reais) , R$ 6.000,00 (seis mil reais) e R$ 40.000,00 (quarenta mil reais) , respectivamente, fixando-lhes o prazo de 15 (quinze) dias, a contar da notificação, para comprovarem, perante o Tribunal (art. 214, III, 'a', do RITCU) , o recolhimento da correspondente dívida ao Tesouro Nacional, atualizada monetariamente na forma da legislação em vigor;
9.6. autorizar, caso requerido, nos termos do art. 26 da Lei nº 8.443, de 1992, o parcelamento das dívidas fixadas por este Acórdão em até 36 (trinta e seis) parcelas mensais e sucessivas, sobre as quais incidirão a atualização monetária e os correspondentes acréscimos legais, esclarecendo aos responsáveis que a falta de pagamento de qualquer parcela importará no vencimento antecipado do saldo devedor (art. 217, § 2º, do RITCU) , sem prejuízo das demais medidas legais; 
9.7. autorizar, desde logo, nos termos do art. 28, II, da Lei nº 8.443, de 1992, a cobrança judicial das dívidas fixadas por este Acórdão, caso não atendidas as notificações; 
9.8. determinar, nos termos do art. 71, IX, da Constituição de 1988 e do art. 45 da Lei nº 8.443, de 1992, que, no prazo de 15 (quinze) dias contados da ciência da presente deliberação, o Sesc/ARRJ e o Senac/ARRJ adotem as medidas cabíveis para a efetiva anulação da Concorrência Conjunta Sesc/ARRJ nº 2/2017 (Processo 62.746/2017) e Senac/ARRJ nº 2/2017 (Processo 725.922/2017) , com todos os atos subsequentes, devendo informar o TCU sobre o resultado dessa medida, no prazo de 30 (trinta) dias contados da ciência da presente deliberação, com a efetiva comprovação de que o subsequente contrato nunca foi executado e não teria resultado em nenhum pagamento em favor da Brain Digital Publicidade e Participações Ltda. ou de qualquer outra empresa no bojo do correspondente ajuste; 
9.9. determinar que a unidade técnica adote as seguintes medidas: 
9.9.1. envie a cópia deste Acórdão, acompanhado do Relatório e do Voto que o fundamenta, ao Sesc/ARRJ e ao Senac/ARRJ, para ciência e efetivo cumprimento ao item 9.8 deste Acórdão; 
9.9.2. envie a cópia deste Acórdão, acompanhado do Relatório e do Voto que o fundamenta, à Procuradoria da República no Estado do Rio de Janeiro, para ciência e eventuais providências cabíveis; e 
9.9.3. promova o monitoramento da determinação prolatada pelo item 9.8 deste Acórdão.
HISTÓRICO
2.	Trata-se de representação formulada pela empresa MCAM Digital Serviços e Soluções em Tecnologia - EPP sobre possíveis irregularidades na Concorrência Conjunta Sesc/ARRJ 2/2017 (Processo 62.746/2017) e Senac/ARRJ 2/2017 (Processo 725.922/2017) , sob o tipo menor preço e o valor total de R$ 16.122.598,00, para a contratação de empresa especializada na prestação de serviços de implantação de TV institucionais em prol do Sesc/ARRJ e do Senac/ARRJ, contemplando a instalação e a manutenção das telas, o suporte e o eventual desenvolvimento de conteúdo. 
2.1.	A representante relatou que, embora tenha apresentado a melhor proposta, no valor de R$ 1.317.891,60, foi indevidamente desclassificada, sob a alegação de inexequibilidade da proposta; o mesmo acontecendo com a segunda colocada, cuja proposta era de R$ 1.673.400,00. Salientou que nos respectivos regulamentos de licitação do Sesc e do Senac não havia previsão para a referida desclassificação, tendo sido desatendidos os critérios para o julgamento objetivo no certame, a despeito de a subsequente empresa vencedora ter apresentado a proposta de R$ 13.200.372,00, em valores anuais, tendendo a resultar no prejuízo de até R$ 60 milhões ao longo da correspondente contratação. 
2.2.	Por meio do Acórdão 540/2018-TCU-Plenário do TCU referendou cautelar suspensiva anteriormente concedida para que o Sesc/ARRJ e o Senac/ARRJ suspendessem todos os atos inerentes à mencionada licitação, inclusive qualquer ato relacionado com a execução do contrato firmado até que este Tribunal deliberasse definitivamente sobre o mérito do presente feito. 
2.3.	Na ocasião, a fumaça do bom direito sobressaiu a partir da seguinte falha: as propostas da MCAM Serviços e Soluções em Tecnologia Digital Ltda. e da Visual Sistemas Eletrônicos Ltda. teriam sido desclassificadas pela CPL com base em subjetiva declaração da Gerente Executiva de Conteúdo do Sesc/ARRJ e do Senac ARRJ (Christiane Oliveira) , sem que fosse dada às aludidas empresas a oportunidade de demonstrarem a exequibilidade dos seus preços, a despeito de serem inferiores a 70% do valor orçado pela administração pública, estando esse critério previsto, contudo, apenas no artigo 48, § 1º, alínea 'b', da Lei 8.666/1993, sem estar reproduzido nos regulamentos de licitações do Sesc e do Senac, no correspondente edital do certame ou nas decisões tomadas no respectivo processo licitatório, em desacordo, assim, com o item 8.9 do edital da Concorrência Conjunta nº 2/2017 e com os Acórdão 1248/2009-TCU-Plenário do TCU. Já o perigo da demora ficou definido quando se observou que, muito embora já subsistisse o contrato assinado com a Brain Digital Publicidade e Participações Ltda. desde 4/7/2017, a referida empresa teria noticiado que os itens de serviço não teriam sido iniciados até aquele momento. 
2.4.	Após analisar a manifestação dos responsáveis em resposta à oitiva promovida por este Tribunal, a unidade técnica  pugnou por: (i) considerar revel Rogéria da Silva Savelli Guimarães; (ii) acolher as razões de justificativa de Christiane Fernandes de Oliveira; (iii) rejeitar as razões de justificativa de Michel Fonseca Alexandre, Rodolfo Serpa Filho e Marcelo José Salles de Almeida, para lhes aplicar a multa prevista no artigo 58, II, da Lei nº 8.443, de 1992; e (iv) assinar prazo para que o Sesc/ARRJ e o Senac/ARRJ promovam a anulação da Concorrência Conjunta Sesc/ARRJ nº 2/2017 (Processo 62.746/2017) e Senac/ARRJ nº 2/2017 (Processo 725.922/2017) 
2.5.	A proposta foi acolhida por este Tribunal, redundando na prolação do acórdão recorrido. 
ADMISSIBILIDADE
3.	Os exames preliminares de admissibilidade às peças 136 e 138 concluíram por conhecer dos recursos de Marcelo José Salles de Almeida e Rogéria da Silva Savelli Guimarães, respectivamente, suspendendo-se os efeitos dos itens 9.1, 9.4, 9.5 e 9.7 Acórdão 1678/2018-TCU-Plenário.
3.1. 	Já os exames preliminares de admissibilidade às peças 137 e 139 concluíram por não conhecer os recursos interpostos por Rodolfo Serpa Filho (peça 132) e Michel Fonseca Alexandre (peça 134) , respectivamente, por serem intempestivos e não apresentarem fatos novos. 
3.2.	Este Tribunal, por meio do Acórdão 84/2019-TCU-Plenário (peça 143) , entre outras deliberações, decidiu 'não conhecer dos pedidos de reexame interpostos por Rodolfo Serpa Filho e por Michel Fonseca Alexandre, por serem intempestivos e não apresentarem fatos novos' e 'conhecer dos pedidos de reexame interpostos por Marcelo José Salles de Almeida e por Rogéria da Silva Savelli Guimarães, com os efeitos mencionados nos itens 3.1 dos respectivos exames de admissibilidade (peças 136 e 138) ' (peça 143) .
MÉRITO
4.	Constitui objeto do recurso examinar as seguintes questões: 
	a) se a decisão recorrida carece de fundamentação (item 5) ;
	b) se procede a alegação de que a recorrente Rogéria da Silva Savelli Guimarães foi condenada em razão da sua revelia, que teria gerado presunção de veracidade das imputações que lhe foram feitas (item 6) ; 
	c) se resta configurada a responsabilidade da recorrente Rogéria da Silva Savelli Guimarães (item 7) ;
	d) se a desclassificação das empresas licitantes por inexequibilidade das propostas fundamentou-se no artigo 48 da Lei 8.666/1993 (item 8) ; 
	e) se resta configurada a irregularidade consistente em não dar às licitantes desclassificadas a oportunidade de comprovar a exequibilidade de suas propostas (item 9) ;
	f) se a aplicação da multa está devidamente fundamentada nos autos (item 10) ;
5. 	Nulidade - ausência de fundamentação da condenação
5.1.  	O recorrente Marcelo José Salles de Almeida alega ausência de fundamentação da condenação, aduzindo que:
	a) o artigo 93, inciso IX, da Constituição Federal prevê que toda decisão deverá ser fundamentada, sob pena de nulidade; (peça 124, p. 3) 
	b) nos termos do artigo 489, § 1º, do novo Código de Processo Civil (Lei 13.105/2015) , exige-se uma fundamentação verdadeira e suficiente para justificar a decisão, de maneira a demonstrar que esta é constitucionalmente legítima; (peça 124, p. 4) 
	c) o acórdão recorrido carece de fundamentação, por ser flagrantemente genérico, na medida em que não demonstrou assertivamente a 'grave infração à norma regulamentar orçamentário-financeira' ou a norma que foi violada pelo recorrente; (peça 124, p. 4) 
	d) ainda que se afirme que o artigo violado foi o artigo 2º do Regulamento de Licitações do Sesc e do Senac, não se faz referência a qual norma ou princípio foi violado. (peça 124, p. 4) 
	Análise
5.2.	A audiência do recorrente se deu em razão da seguinte conduta (peça 47) : 
- negar o provimento aos recursos formulados pelas empresas (Visual Sistemas Eletrônicos Ltda. e MCAM Serviços e Soluções em Tecnologia Ltda.) , mantendo a desclassificação das empresas, por suposta inexequibilidade, sem a divulgação ou a demonstração dos fundamentos e dos parâmetros empregados para essa decisão no âmbito do Sesc/ARRJ (Processo 62.746/2017) e do Senac/ARRJ (Processo 725.922/2017) , contrariando os princípios elencados no art. 2º, além dos Anexos I da Resolução Sesc nº 1.252/2012 e da Resolução Senac nº 958/2012;
5.3.	E no voto condutor da decisão recorrida, ao se analisar a responsabilidade do ora recorrente, registrou-se: 
19. Como diretor-geral do Sesc/ARRJ e do Senac/ARRJ, o Sr. Marcelo José Salles de Almeida foi ouvido em audiência por negar provimento aos recursos formulados pelas licitantes indevidamente desclassificadas, ante a suposta inexequibilidade, sem a divulgação ou a demonstração dos fundamentos e dos parâmetros empregados para essa indigitada decisão no âmbito do Sesc/ARRJ (Processo 62.746/2017) e do Senac/ARRJ (Processo 725.922/2017) , contrariando o art. 2º, com o Anexo I, da Resolução Sesc nº 1.252/2012 e da Resolução Senac nº 958/2012.
 (...) 
22. Ocorre, no entanto, que não merece prosperar essa estranha tentativa do aludido gestor no sentido de se eximir da correspondente responsabilidade, buscando atribuir a irregularidade em desfavor somente dos membros da CPL, até porque, na qualidade de diretor-geral das aludidas entidades, ele não deveria ter opinado pelo prosseguimento do certame, com a subsequente classificação da Brain Digital Publicidade e Participação (Peça nº 18, fl. 421) por preço bem superior, culminando com a homologação do certame, em 20/6/2017, e a assinatura por esse responsável do subsequente contrato, em 4/7/2017 (Peça nº 18, fls. 422/423 e 438/458) .
5.4.	Portanto, não procede a alegação de que a decisão recorrida carece de fundamentação, uma vez que foi apontado descumprimento do artigo 2º tanto da Resolução Sesc nº 1.252/2012 (Regulamento de Licitações do Sesc) como da Resolução Senac nº 958/2012 (Regulamento de Licitações do Senac) , que preveem, conforme registrado na instrução à peça 25, p. 6, item 27, o princípio do julgamento objetivo, tendo os dispositivos a mesma redação, nos seguintes termos: 
Art. 2º A licitação destina-se a selecionar a proposta mais vantajosa para o Senac e será processada e julgada em estrita conformidade com os princípios básicos da legalidade, da impessoalidade, da moralidade, da igualdade, da publicidade, da probidade, da vinculação ao instrumento convocatório, do julgamento objetivo e dos que lhe são correlatos, inadmitindo-se critérios que frustrem o seu caráter competitivo.
5.5.	Ante o exposto, conclui-se pela improcedência da alegação de carência de fundamentação da decisão recorrida, razão pela qual deve tal alegação ser rejeitada. 
6. 	Efeitos da revelia
6.1.  	A recorrente Rogéria da Silva Savelli Guimarães alega que sua condenação decorreu da sua revelia, em razão da presunção de veracidade das imputações que lhe foram feitas. Nesse sentido, aduz que:
	a) o processo administrativo, inclusive no âmbito das Cortes de Contas, procura a verdade material, não podendo acatar meras presunções pela simples inércia do administrado; (peça 133, p. 4) 
	b) os efeitos da revelia demandam uma interpretação restritiva, não sendo pertinente a sua convolação no processo administrativo tal como ocorre no processo civil; (peça 133, p. 4) 
	c) é do autor o ônus de demonstrar a prática de conduta reprovável por parte do responsável, não sendo possível aplicar-se a presunção de veracidade na ausência de defesa do interessado; (peça 133, p. 4-5) 
	d) o processo no âmbito das Cortes de Contas deve seguir a Lei do Processo Administrativo Federal (Lei 9.784/1999) , de utilização subsidiária nos demais processos administrativos, cujo artigo 27 veda a operação dos efeitos da revelia; (peça 133, p. 5) 
	e) desse modo, o fato de a recorrente ter sido revel durante a condução da instrução realizada pela unidade técnica não implica dizer que ela causou dano ao erário ou mesmo praticou qualquer conduta lesiva à norma regulamentar orçamentário-financeira; (peça 133, p. 6) 
	f) o art. 145 do Regimento Interno/TCU consagra expressamente o princípio da verdade material; (peça 133, p. 6) 
	g) a recorrente foi revel no presente processo de representação, e o efeito da revelia no TCU não faz presumir a veracidade de todas as imputações levantadas contra a recorrente, sendo necessário para a condenação provas robustas e contundentes que caracterizem a conduta irregular. (peça 133, p. 6) 
	Análise
6.2.	Inicialmente, ressalte-se que o entendimento deste Tribunal é no sentido de que 'os efeitos da revelia de responsável no âmbito do TCU diferem daqueles emprestados a esse instituto pelo CPC', porquanto neste Tribunal 'a avaliação da responsabilidade do agente não pode prescindir da análise das provas existentes no processo' e 'a condenação de responsável revel pelo Tribunal deve estar devidamente embasada em provas robustas e contundentes que caracterizem sua conduta irregular' (Acórdão 1009/2018-TCU-Plenário, relator: Bruno Dantas; e Acórdão 309/2017-TCU-Plenário, relator: Vital do Rêgo) . 
6.3.	Nesse sentido, os fundamentos da condenação da recorrente estão assim expressos no voto condutor da decisão recorrida (peça 77, p. 2) :
10. Em linhas gerais, como presidente da comissão permanente de licitação (CPL) , a aludida responsável teria desclassificado as propostas da Visual Sistemas Eletrônicos Ltda. e da MCAM Serviços e Soluções em Tecnologia Ltda. por suposta inexequibilidade, sem promover a necessária diligência junto a essas licitantes, com o intuito de permitir que elas comprovassem a viabilidade do menor preço ofertado (Peça nº 18, fl. 67 e 384/387) . 
11. Por esse prisma, a Sra. Rogéria da Silva Savelli Guimarães teria atuado a partir de mera opinião subjetiva sobre a suposta inexequibilidade, sem a divulgação ou a demonstração dos fundamentos e dos parâmetros empregados para a indigitada desclassificação no âmbito do Sesc/ARRJ (Processo 62.746/2017) e do Senac/ARRJ (Processo 725.922/2017) , contrariando o art. 2º, com o Anexo I, da Resolução Sesc nº 1.252, de 2012, e da Resolução Senac nº 958, de 2012, além de não ter dado a oportunidade de as licitantes demonstrarem a exequibilidade dos seus preços, em desacordo com o item 8.9 do edital da Concorrência Conjunta nº 2/2017 e com os Acórdãos 1248/2009 e 587- 2012, do Plenário do TCU, a despeito de, estranhamente, ter permitido que a Brain Digital Publicidade e Participação Ltda. viesse a complementar as informações inerentes à sua qualificação econômico-financeira no bojo da diligência promovida pela CPL.
6.4.	Portanto, observa-se que a condenação da recorrente não decorreu da sua revelia, mas de elementos coligidos nos autos que apontariam para o fato de ter ela promovido de forma irregular a desclassificação de licitantes, sob o fundamento de inexequibilidade da proposta, e sem que tenha sido dada às licitantes desclassificadas a oportunidade de provar que as propostas eram exequíveis. 
6.5.	Ante o exposto, deve-se rejeitar a alegação. 
7. 	Ausência de responsabilidade
7.1.  	A recorrente Rogéria da Silva Savelli Guimarães alega ausência de responsabilidade pela irregularidade. Nesse sentido, aduz que:
	a) a recorrente exerceu com boa-fé, moralidade e eficiência as atividades que lhe eram inerentes como Presidente da Comissão Permanente de Licitação (CPL) , sendo que a desclassificação das empresas pautou-se na ponderação entre o valor anual estimado para a contratação dos serviços -RS 16.122.598,00 (peça 17, fls. 4-7) e o valor ofertado nas propostas das empresas licitantes do certame (peca 18, fls. 180-181) ;  (peça 133, p. 11) 
	b) a Lei 8.666/1993, em seu artigo 48, incisos I e II, e no § 3º, estabelece os parâmetros que podem ser adotados no processo de decisão das empresas vencidas, bem como da proposta mais satisfatória à concretização dos objetivos da licitação; (peça 133, p. 11-12) 
	c) adotando-se os parâmetros de classificação indicados no §1º, alínea 'b', do artigo supracitado, o valor mínimo legalmente aceitável para a contratação do serviço em questão seria de R$ 11.285.818,60, equivalentes a 70% do valor médio apurado pela entidade para a contratação do serviço (R$ 16.122.598,00) ; (peça 133, p. 12) 
	d) dessa maneira, ao se comparar os preços ofertados pelas empresas desclassificadas (R$ 1.317.891,60 e R$ 1.673.400,00) , seria claríssima e razoável a conclusão pela inexequibilidade dos valores ofertados por ambas as licitantes, pois sequer alcançariam o limite mínimo de exequibilidade previsto em lei; (peça 133, p. 12) 
	e) é cediço que se trata de presunção relativa, conforme jurisprudência deste Tribunal e o enunciado 262 da Súmula de jurisprudência do TCU ('O critério definido no art. 48, inciso II, § 1º, alíneas 'a' e 'b', da Lei 8.666/1993 conduz a uma presunção relativa de inexequibilidade de preços, devendo a Administração dar à licitante a oportunidade de demonstrar a exequibilidade da sua proposta') ; (peça 133, p. 13) 
	f) a recorrente, na qualidade de presidente da CPL, entendeu que deveria dar às licitantes oportunidade de demonstrar a exequibilidade de suas propostas antes da divulgação dos resultados classificatórios obtidos; por conseguinte, a recorrente, agindo de boa-fé, com prudência e diligência, sugeriu ao Diretor Regional do Senac/RJ (também ora recorrente) que fossem feitas diligência junto às empresas desclassificadas para que comprovarem a exequibilidade de suas propostas perante as entidades (peça 18, p. 384-387) ; (peça 133, p. 14) 
	g) contudo, o Diretor Regional do Senac/RJ ordenou que se realizasse a divulgação do resultado da fase de classificação no dia seguinte (24/2/2018) , informando a desclassificação das empresas, sem que se concretizassem as sugestões apresentadas pela CPL sobre as diligências às empresas vencidas (peça 18, p. 384) ; (peça 133, p. 15) 
	h) pelo exposto, resta claro que a recorrente agiu de maneira diligente em sugerir que fossem realizadas as diligências às licitantes para que comprovassem a exequibilidade de sua proposta, não sendo possível a nenhum dos membros da CPL a responsabilidade pela decisão que impossibilitou a apuração da exequibilidade das propostas das licitantes que apresentaram os menores valores de cotação; (peça 133, p. 15) 
	i) afigura-se equivocada a manifestação da unidade técnica tanto ao afastar a boa-fé da recorrente como em supor que esta teria atuado a partir de mera opinião subjetiva sobre a suposta inexequibilidade das propostas; quando, na verdade, a recorrente atuou conforme as atribuições que lhe foram conferidas nos normativos internos do Sesc e Senac, e em consonância com a Lei 8.666/1993 e o entendimento jurisprudencial do TCU; (peça 133, p. 15) 
	j) a recorrente entrou de férias no dia 24/2/2017, indicando substituto como presidente da CPL Joadir Valadão de Souza; (peça 133, p. 15-16) 
	k) assim, não é possível atribuir à recorrente a responsabilidade pelo resultado da classificação das propostas, visto que esta se encontrava de férias quando ocorreu a divulgação do resultado inicial de classificação das propostas; (peça 133, p. 16) 
	l) a recorrente agiu de boa-fé e com a devida diligência no exercício de suas funções, demonstrando-se, portanto, a ausência de atos que representassem grave ofensa à norma regulamentar orçamentário-financeira, devendo ser afastada a responsabilização a ela imputada e consequentemente, excluída a aplicação da multa. (peça 133, p. 19) 
	Análise
7.2.	Para efeito de contextualização, reproduz-se a seguir a descrição da irregularidade, tal como consta na instrução da unidade técnica (peça 25, p. 6-9) :
24. Em se tratando de licitações e contratos de entidade do chamado Sistema 'S', foi firmado entendimento por parte desta Corte de Contas, a partir da Decisão Plenária 907/1997, de que as entidades integrantes desse sistema não estão vinculadas ao estrito cumprimento da Lei 8.666/1993, mas devem observar seus próprios regulamentos, que deverão ser compatíveis com os princípios do art. 37, caput, da Constituição Federal. 
25. Assim, embora os serviços sociais autônomos não estejam sujeitos à observância dos procedimentos estabelecidos na Lei 8.666/1993, essas entidades estão obrigadas a seguir regulamentos próprios, pautados nos princípios gerais aplicáveis à Administração Pública. 
26. Esse entendimento está expresso nos Acórdão 534/2011-TCU-Plenário, 1.029/2011-TCU-Plenário, 2.097/2010-TCU-2ª Câmara, 568/2009-TCU-1ª Câmara, 1.188/2009-TCU-Plenário, 2.192/2009-TCU-2ª Câmara, 1.210/2008-TCU-2ª Câmara, 2.305/2007-TCU-Plenário, entre outros. 
27. Em consonância com o que foi dito acima, os Regulamentos de Licitações do Senac (Resolução 958/2012) e do Sesc (Resolução 1.252/2012) igualmente consagram o princípio do julgamento objetivo do certame, insculpido no art. 2º de ambos. Deixamos de reproduzir o mesmo artigo do regulamento do Sesc porque a redação é idêntica: 
Art. 2º A licitação destina-se a selecionar a proposta mais vantajosa para o Senac e será processada e julgada em estrita conformidade com os princípios básicos da legalidade, da impessoalidade, da moralidade, da igualdade, da publicidade, da probidade, da vinculação ao instrumento convocatório, do julgamento objetivo e dos que lhe são correlatos, inadmitindo-se critérios que frustrem o seu caráter competitivo. 
28. Acerca do julgamento das propostas, os regulamentos deixam a cargo dos editais o estabelecimento dos critérios: 
Art. 14 - O procedimento licitatório será afeto a uma comissão de licitação, observando-se na modalidade pregão o disposto nos arts. 18 a 21, e nas demais modalidades, as seguintes fases: 
I - abertura, em dia e hora previamente designados, dos envelopes que contenham a documentação relativa à habilitação dos licitantes, com devolução aos inabilitados de suas propostas fechadas de maneira inviolável, desde que não tenha havido recurso ou após sua denegação; 
II - abertura, em dia e hora previamente designados, dos envelopes contendo as propostas dos licitantes habilitados, verificando-se sua conformidade com os requisitos do edital, desclassificando-se aquelas que não os tenham atendido; 
III - julgamento das propostas classificadas, com a escolha daquela mais vantajosa para o Senac, segundo os critérios estabelecidos no instrumento convocatório; 
IV - encaminhamento das conclusões da comissão de licitação à autoridade a que competir a homologação do resultado do julgamento e adjudicação do objeto ao licitante vencedor; 
V - comunicação do resultado conforme estabelecido no instrumento convocatório. 
29. Examinado o edital da Concorrência Conjunta 2/2017, tampouco encontramos dispositivo específico sobre desclassificação de propostas por inexequibilidade (peça 18, p. 72-113) . 
6 JULGAMENTO 
6.1 O julgamento desta licitação será feito pelo critério de menor preço, observadas as demais condições deste edital e seus anexos, inferindo-se, portanto, que é obrigatória a cotação de todos os itens do lote. 
6.2 Caso ocorra empate entre dois ou mais licitantes, a classificação se fará por sorteio na presença dos licitantes em dia, hora e local a ser definido pela Comissão Permanente de Licitação. 
 (...) 
8 DISPOSIÇÕES GERAIS 
 (...) 
8.9 A Comissão Permanente de Licitação poderá, a seu exclusivo critério, a qualquer momento, solicitar aos licitantes, por escrito, informações adicionais sobre a proposta comercial e documentações apresentadas. O não atendimento da solicitação no prazo estabelecido poderá, a critério da Comissão Permanente de Licitação, implicar na desclassificação do licitante. 
 (...) 
8.15 O SESC/ARRJ e o SENAC/ARRJ se reservam no direito de adiar, cancelar, revogar anular, suspender ou tornar sem efeito, no todo ou em parte, a presente licitação, bem como desclassificar licitantes, caso tenha conhecimento de fato que desabone a idoneidade, a capacidade financeira, técnica ou administrativa, inclusive incorreções que venham a ser detectadas na documentação ou propostas, sem que caibam quaisquer reclamações, direitos, vantagens ou indenizações aos licitantes. 
30. A ausência de dispositivos que regulem a desclassificação de propostas inexequíveis transparece na manifestação da Sra. Christiane Oliveira, Gerente Executiva de Conteúdo do Sesc/ARRJ e do Senac ARRJ, quando afirma que duas 'empresas apresentaram valores muito abaixo da pesquisa de mercado realizada', sem, contudo, avaliar de forma objetiva a inexequibilidade das referidas propostas (peça 18, p. 281) . Importante ressaltar que esta manifestação foi apontada pelo Sr. Luiz Gastão Bittencourt da Silva como sendo a 'fundamentação da decisão pela inexequibilidade da proposta então apresentada pela MCAM Digital Serviços e Soluções' (peça 18, p. 1) . 
31. Ela fica evidente, também, no e-mail de 23/2/2017 da presidente da Comissão Permanente de Licitação, Sra. Rogéria da Silva Savelli Guimarães, Presidente da Comissão Permanente de Licitação, dirigido ao Diretor Regional [Marcelo José Salles de Almeida] (peça 18, p. 384-387) : 
Uma vez que, a nossa normativa não elenca a inexequibilidade claramente, pesquisei acerca do assunto para um melhor embasamento na nossa decisão quanto ao julgamento da inexequibilidade da licitante menor cotante, segue: 
A Administração, ao julgar as propostas, analisa os preços tendo como parâmetro o valor estimado. A proposta vencedora deverá atender às exigências do edital e ofertar o menor preço para que seja consagrada vencedora do certame. 
A desclassificação por inexequibilidade não se dará de forma sumária, em todos os casos será oportunizado ao licitante à comprovação da exequibilidade do preço ofertado, considerando aquele praticado no mercado. 
O entendimento do Superior Tribunal de Justiça é no sentido de que a interpretação do dispositivo não seja rígida, literal e absoluta. A presunção de inexequibilidade, também para a jurisprudência, deve ser relativa, oportunizando ao licitante à demonstração de exequibilidade da proposta: 
 (...) 
No mesmo sentido vem a pacificada posição do Tribunal de Contas da União, como se verifica, por exemplo: 
'O critério definido no art. 48, inciso II, § 1º, alíneas 'a' e 'b', da Lei nº 8.666/93 conduz a uma presunção relativa de inexequibilidade de preços, devendo a Administração dar à licitante a oportunidade de demonstrar a exequibilidade da sua proposta. (Acórdão 587/2012-TCU-Plenário, Rel. Min. Ana Arraes) '
No entendimento do Tribunal de Contas da União, a exclusão do certame de proposta passível de demonstração de exequibilidade constitui falta grave, visto que os fatores externos que oneram a produção incidem de maneira diferente sobre cada empresa, a depender da situação empresarial, facilidades ou dificuldades que permeiam nas negociações. 
 (...) 
Portanto, a legislação estabelece parâmetros de inexequibilidade dos preços, devendo ser oportunizado ao licitante a oportunidade de comprovação da exequibilidade da proposta. 
Trata-se, ainda, de assegurar o cumprimento do interesse público com economia de recursos. Uma vez que o equívoco pode não ser na proposta baixa do licitante, mas, sim, na estimativa elaborada pela Administração. 
A qualidade do valor orçado pela Administração é questão de destacada pelo notável Prof. Carlos Motta, para a aferição da proposta apresentada na licitação: 
'Destarte, e em resumo, o critério descrito no art. 48, notadamente, no § 1º, almeja aferir parâmetros de concretude, seriedade e firmeza da proposta. A consecução desse objetivo dependerá certamente da fidedignidade do valor orçado pela Administração, base de todo o cálculo. (MOTTA, 2008, p. 534) '
Comprovada a exequibilidade da proposta através da apresentação da documentação pertinente, deverá o licitante seguir na disputa. 
Assim, como sugestão: a CPL, diante das dúvidas ocasionadas no edital, diligenciaria a empresa menor cotante para que a mesma comprovasse a viabilidade do preço ofertado. 
32. O resultado da análise das propostas comerciais pela Comissão Permanente de Licitação tampouco esclarece o assunto, pois se limita a declarar que as propostas das empresas foram consideradas inexequíveis, como vimos no parágrafo 10 desta instrução (peça 18, p. 283) . 
33. Da mesma forma, a análise dos recursos das empresas desclassificadas não aponta qualquer parâmetro objetivo para embasar a desclassificação das propostas por inexequibilidade. Após resumir as alegações das recorrentes e as contrarrazões da empresa Brain Digital Publicidade e Participações Ltda., o documento se limita a concluir que 'não merece prosperar os argumentos das empresas' e opinar pelo 'desprovimento aos recursos formulados pelas empresas (...) em respeito aos princípios da isonomia, imparcialidade e vinculação ao instrumento convocatório' (peça 18, p. 311-314) . 
34. Como se vê, as propostas das empresas MCAM Serviços e Soluções em Tecnologia Digital Ltda. e Visual Sistemas Eletrônicos Ltda., em que pese sejam inferiores a setenta por cento do valor orçado pela Administração - critério previsto no art. 48, § 1º, 'b', da Lei 8.666/1993, mas não mencionado nos regulamentos, no edital ou nas decisões tomadas no processo licitatório - foram desclassificadas pela Comissão Permanente de Licitação com base em opinião subjetiva da Gerente Executiva de Conteúdo do Sesc/ARRJ e do Senac ARRJ, e sem que fosse dada às empresas a oportunidade de demonstrarem a exequibilidade de seus preços, em desacordo com o item 8.9 do edital da Concorrência Conjunta 2/2017 e os Acórdão 1248/2009-TCU-Plenário (Relator Augusto Sherman) e 587-2012-TCU-Plenário (Relatora Ana Arraes) , e diferentemente do que ocorreu com a empresa Brain Digital Publicidade e Participação Ltda., a quem foi dada a oportunidade de complementar informações relativas a sua qualificação econômico-financeira em sede de diligência promovida pela Comissão Permanente de Licitação. (g.n.) 
7.3.	Assim, verifica-se que as entidades do sistema S, em matéria de licitação, não devem obediência estrita à Lei 8.666/1993, podendo reger-se por normativos próprios. Mas, ao contrário da referida lei, os normativos do Sesc e Senac não preveem critérios para desclassificação de proposta por inexequibilidade, e tampouco o edital da licitação em questão previa qualquer critério nesse sentido. Assim, diante do fato de que duas das propostas (R$ 1.317.891,60 e R$ 1.673.400,00) destoaram expressivamente do valor de referência da licitação (R$ 16.122.598,00 - peça 18, p. 6) , em 23/2/2017 a ora recorrente sugeriu a realização de diligência para que as empresas comprovassem a exequibilidade das propostas (peça 18, p. 384-387) , em consonância com o item 8.9 do edital, reproduzido acima. Em resposta, o Diretor Regional do Senac/RJ (Marcelo Almeida, ora recorrente) solicitou 'divulgar o resultado dessa fase amanhã e observarmos o posicionamento dos licitantes' (peça 18, p. 384) .
7.4.	A solicitação do Diretor Regional foi atendida com a divulgação do documento à peça 18, p. 283, de 24/2/2017, mediante o qual foram declaradas desclassificadas três das quatro licitantes, uma por valor excessivo e as outras duas por valor inexequível. Note-se que tal documento não foi assinado pela ora recorrente (mas aparentemente por Joadir Valadão de Souza, também membro da comissão de licitação, a julgar pela semelhança das assinaturas entre o referido documento e aquela à peça 18, p. 316) , o que dá verossimilhança à sua alegação de que passou a gozar férias a partir de 24/2/2017, não obstante ausência nos autos de comprovação nesse sentido. 
7.5.	No voto condutor da decisão recorrida, a responsabilidade da recorrente foi assim justificada (peça 77, p. 2) : 
10. Em linhas gerais, como presidente da comissão permanente de licitação (CPL) , a aludida responsável teria desclassificado as propostas da Visual Sistemas Eletrônicos Ltda. e da MCAM Serviços e Soluções em Tecnologia Ltda. por suposta inexequibilidade, sem promover a necessária diligência junto a essas licitantes, com o intuito de permitir que elas comprovassem a viabilidade do menor preço ofertado (Peça nº 18, fl. 67 e 384/387) . 
11. Por esse prisma, a Sra. Rogéria da Silva Savelli Guimarães teria atuado a partir de mera opinião subjetiva sobre a suposta inexequibilidade, sem a divulgação ou a demonstração dos fundamentos e dos parâmetros empregados para a indigitada desclassificação no âmbito do Sesc/ARRJ (Processo 62.746/2017) e do Senac/ARRJ (Processo 725.922/2017) , contrariando o art. 2º, com o Anexo I, da Resolução Sesc nº 1.252, de 2012, e da Resolução Senac nº 958, de 2012, além de não ter dado a oportunidade de as licitantes demonstrarem a exequibilidade dos seus preços, em desacordo com o item 8.9 do edital da Concorrência Conjunta nº 2/2017 e com os Acórdãos 1248/2009 e 587- 2012, do Plenário do TCU, a despeito de, estranhamente, ter permitido que a Brain Digital Publicidade e Participação Ltda. viesse a complementar as informações inerentes à sua qualificação econômico-financeira no bojo da diligência promovida pela CPL.
7.6.	Portanto, a recorrente 'teria desclassificado as propostas (...) por suposta inexequibilidade, sem promover a necessária diligência junto a essas licitantes, com o intuito de permitir que elas comprovassem a viabilidade do menor preço ofertado'. E ainda 'teria atuado a partir de mera opinião subjetiva sobre a suposta inexequibilidade, sem a divulgação ou a demonstração dos fundamentos e dos parâmetros empregados para a indigitada desclassificação'. 
7.7.	Ocorre que as condutas descritas não podem ser atribuídas à ora recorrente. Conforme descrito acima, sua conduta consistiu em alertar o Diretor Regional do Senac/RJ sobre a possível inexequibilidade das propostas e em sugerir a realização de diligência para que as empresas comprovassem a exequibilidade. Em resposta à sugestão, o Diretor Regional solicitou a divulgação da análise das propostas, o que, alegadamente por motivo de férias, não foi efetivado pela recorrente, mas por outro membro da comissão de licitação. 
7.8.	Ante o exposto, deve-se acolher as alegações e afastar a responsabilidade da recorrente Rogéria da Silva Savelli Guimarães, suprimindo-se a multa a ela imposta. 
8. 	Inexequibilidade da proposta
8.1.  	O recorrente Marcelo José Salles de Almeida alega que a desclassificação das licitantes por inexequibilidade das propostas fundamentou-se no artigo 48 da Lei 8.666/1993. Nesse sentido, aduz que: 
	a) nos embargos de declaração por ele opostos contra a decisão recorrida (peça 101) aduziu que a decisão pela desclassificação da representante encontra-se em consonância com o disposto no art. 48, II e § 1º, II da Lei 8.666/1993, que prevê que as propostas manifestamente inexequíveis podem ser desclassificadas, trazendo uma presunção relativa de inexequibilidade, caso o valor da proposta seja abaixo de 70% do valor orçado pela administração, tendo sido demonstrado que a decisão do recorrente estava de acordo com o regramento previsto na Lei 8.666/1993, o que afasta sua responsabilidade no caso concreto, tornando descabida a manutenção da multa aplicada; (peça 124, p. 5) 
	b)  o artigo 48, inciso II e § 1º da Lei 8.666/1993 prevê que as propostas manifestamente inexequíveis poderão ser desclassificadas; (peça 124, p. 9) 
	c) a proposta apresentada pela empresa representante (R$ 1.317.891,60) correspondia a 8,17% do valor orçado pelo Sesc/Senac (R$ 16.122.598,00) , ou seja, a proposta era inferior a 10% do valor orçado pela administração, percentual muito abaixo dos 70% previstos no § 1º do artigo 48 da Lei 8.666/1993; (peça 124, p. 11) 
	d) neste sentido, considerando o disposto no § 1º do artigo 48 da Lei 8.666/1993, conclui-se que a aferição de inexequibilidade da proposta no presente caso deve ser realizada na forma do artigo 48, inciso II, § 1º, alínea 'b', da Lei 8.666/1993; (peça 124, p. 11) 
	e) destarte, como o valor da proposta apresentada pela representante representava 8,17% do valor orçado pela Administração, resta evidente que a proposta da representante é manifestamente inexequível, o que demonstra a razoabilidade da conduta do recorrente em concordar com a decisão da CPL em desclassificar a representante do certame, especialmente por ter ciência da possibilidade de interposição de recursos, oportunidade em que a representante poderia demonstrar a exequibilidade da proposta; (peça 124, p. 12) 
	f) agindo como homem médio, o recorrente considerou que a proposta comercial apresentada era evidentemente inexequível, porque muito abaixo do percentual de 70% previsto na lei, o que demonstra que a decisão pela inexequibilidade da proposta foi razoável e regular, eis que proferida de acordo com o regramento previsto na lei geral de licitações (Lei 8.666/1993) ; nesse proceder, a conduta do recorrente se coaduna com o disposto no art. 153 da Lei das S.A. (Lei 6.404/1976) ('Art. 153. O administrador da companhia deve empregar, no exercício de suas funções, o cuidado e diligência que todo homem ativo e probo costuma empregar na administração dos seus próprios negócios.') . (peça 124, p. 13-14) 
	Análise
8.2.	Conforme registrado no voto condutor da decisão recorrida, o recorrente foi ouvido em audiência 'por negar provimento aos recursos formulados pelas licitantes indevidamente desclassificadas, ante a suposta inexequibilidade, sem a divulgação ou a demonstração dos fundamentos e dos parâmetros empregados para essa indigitada decisão' (peça 77, p. 3) . 
8.3.	O recorrente invoca como critério de inexequibilidade o artigo 48, inciso II e § 1º, da Lei 8.666/1993, que prevê que as condições a serem demonstradas pelos licitantes quanto à viabilidade da sua proposta devem estar 'necessariamente especificadas no ato convocatório da licitação'. Nesse ponto, a Súmula-TCU n. 262 estabelece que 'o critério definido no art. 48, inciso II, § 1º, alíneas 'a' e 'b', da Lei 8.666/1993 conduz a uma presunção relativa de inexequibilidade de preços, devendo a Administração dar à licitante a oportunidade de demonstrar a exequibilidade da sua proposta', o que não ocorreu no caso vertente. (g.n.) 
8.4.	Assim, não poderiam os gestores do Sesc/Senac, ante a omissão dos seus normativos, aplicar somente a parte que estabelece os critérios de exequibilidade e desprezar a parte que expressamente dispunha que as condições de viabilidade da proposta deveriam estar previstas no edital da licitação. 
8.5.	Além disso, do ponto de vista fático, o que se tem é que o ora recorrente, ante a sugestão para que fosse realizada diligência junto às empresas desclassificadas, dando-lhes oportunidade de demonstrar a exequibilidade das propostas (peça 18, p. 386) , solicitou a divulgação do julgamento das propostas (peça 18, p. 384) . E ao analisar os recursos das licitantes, o recorrente limitou-se a afirmar que 'a contratação de licitante nessas condições, notadamente pela incapacidade de cumprimento adequado do objeto, é causa de inúmeros transtornos no âmbito da administração pública, que despende tempo e recursos, mas, em contrapartida, não obtém o resultado almejado', para assim negar provimento aos recursos das licitantes desclassificadas (peça 18, p. 313-314) . 
8.6.	Assim, observa-se que na decisão do recorrente não consta qualquer menção ao artigo 48 da Lei 8.666/1993, que é um fundamento legal aduzido ex post facto, e que, ademais, não o socorre. 
8.7.	Ante o exposto, deve-se rejeitar a alegação. 
9. 	Inexistência de irregularidade
9.1.  	O recorrente Marcelo José Salles de Almeida alega inexistência da irregularidade que lhe foi imputada, aduzindo que:
	a) a decisão do recorrente não foi proferida em grave infração a norma regulamentar orçamentário-financeira, não havendo que se falar em violação ao artigo 2º dos Regulamentos de Licitações e de Contratos do Sesc e do Senac; (peça 124, p. 8) 
	b) a decisão do recorrente possui fundamento de validade nos artigos 14, II do Regulamentos de Licitações e de Contratos do Sesc e do Senac, que permitem a desclassificação de propostas em desconformidade com os requisitos do edital, silenciando, contudo, quanto aos critérios para aferição da inexequibilidade das propostas; neste cenário, pode o dirigente de serviço social autônomo desclassificar propostas inexequíveis; (peça 124, p. 8) 
	c) por outro lado, caso uma das licitantes apresentasse valor superior ao valor orçado, o recorrente poderia desclassificar a licitante pela apresentação de proposta excessiva, como ocorreu no certame questionado relativamente a uma das licitantes, que foi desclassificada do certame por ter apresentado proposta excessiva; (peça 124, p. 8) 
	d) do mesmo modo, na hipótese de a proposta possuir valor muito abaixo do valor estimado para a contratação, o gestor pode desclassificar a proposta por considerá-la inexequível, como ocorreu com a representante e com outra empresa licitante; (peça 124, p. 9) 
	e) apesar de os Regulamentos de Licitações e de Contratos do Sesc e Senac não estipularem os critérios de aferição da inexequibilidade das propostas, não há dúvidas de que o dirigente pode desclassificar licitantes em virtude de apresentação de propostas inexequíveis; caso contrário, a instituição estaria sujeita a contratar uma empresa que não lograria êxito em executar o objeto do contrato, o que traria prejuízos para as instituições; (peça 124, p. 9) 
	f) no caso em exame, o risco de inexecução do contrato é manifesto, por se tratar de proposta irrisória e manifestamente inexequível; (peça 124, p. 9) 
	g) dada a enorme diferença entre o valor da proposta e o de referência do certame, a diligência sugerida pela CPL se mostrou desnecessária, por se tratar de proposta irrisória e manifestamente inexequível; (peça 124, p. 12) 
	h) foram regulares as decisões do recorrente no processo licitatório, eis que proferida após o exame das áreas técnicas do Sesc/Senac, especialmente a Comissão Permanente de Licitação e a Assessoria Jurídica, não sendo razoável exigir que o recorrente agisse de modo diverso, visto que agiu com razoabilidade e diligência ao acatar os termos dos referidos pareceres, o que demonstra a legalidade de sua decisão; (peça 124, p. 12-13) 
	i) não se poderia exigir que o recorrente agisse de modo diverso, em razão de a proposta da representante possuir valor irrisório e manifestamente inexequível, em comparação com o valor estimado da contratação (sobre o tema: Acórdão 2068/2011-TCU-Plenário, relator: Augusto Nardes) ; (peça 124, p. 13) 
	j) não há que se falar que a decisão do recorrente foi proferida em 'grave infração à norma regulamentar orçamentário-financeira', por não haver qualquer irregularidade no certame licitatório objeto da representação; (peça 124, p. 14-15) 
	k) a responsabilização do recorrente no presente caso não se coaduna com a contemporânea ótica do princípio do devido processo legal, na medida em que não houve ato ilícito em sua conduta, tampouco violação de um dever jurídico; (peça 124, p. 15) 
	l) a indicação genérica de que houve 'grave infração à norma regulamentar orçamentário-financeira', sem, contudo, especificar qual o ato ilícito praticado, bem como qual o preceito jurídico violado não se coaduna com o princípio do devido processo legal, mormente no caso dos autos em que o processo licitatório não trouxe qualquer prejuízo ao Sesc e Senac; (peça 124, p. 16) 
	m) as licitantes desclassificadas puderam demonstrar a exequibilidade das propostas ao exercerem o contraditório e a ampla defesa na fase recursal; entretanto, não lograram êxito em comprovar a exequibilidade da proposta na fase recursal, motivo que levou o ora recorrente negar provimento aos recursos administrativos; (peça 124, p. 16-17) 
	n) a decisão do recorrente encontra-se em perfeita harmonia com artigo 2º dos Regulamentos de Licitações e de Contratos do Sesc e do Senac, não havendo que se falar em qualquer irregularidade no certame licitatório, como entendeu o acórdão combalido; (peça 124, p. 20) 
	o) como não houve ato ilícito na conduta do recorrente, e tampouco infração aos Regulamentos de Licitações e de Contratos do Sesc e do Senac, o julgado deverá ser reformado para afastar a responsabilidade do recorrente pelas supostas irregularidades nas decisões tomadas no certame licitatório. (peça 124, p. 20-21) 
	Análise
9.2.	Uma vez que os regulamentos de licitações do Sesc e Senac não preveem critério de inexequibilidade, nada obstaria que fosse adotado o critério estabelecido no artigo 48, inciso II e § 1º, da Lei 8.666/1993. Entretanto, conforme visto anteriormente, o mencionado dispositivo prevê que as condições a serem demonstradas pelos licitantes quanto à viabilidade da sua proposta devem estar 'necessariamente especificadas no ato convocatório da licitação', o que não ocorreu no caso vertente. 
9.3.	Ante a ausência de previsão em seus normativos e no edital da licitação, os gestores responsáveis se viram na contingência de admitir propostas que correspondiam a apenas 8,17% (R$ 1.317.891,60) e 10,38% (R$ 1.673.400,00) do valor de referência do certame (R$ 16.122.598,00) . Nesse ponto, a aplicação pura e simples do princípio do julgamento objetivo poderia configurar o brocardo summum jus, summa injuria, na medida que os gestores seriam obrigados a aceitar uma proposta desarrazoadamente discrepante do valor de referência do certame.
9.4.	Ante essas circunstâncias, dois caminhos se apresentavam aos gestores: revogar o certame ou dar oportunidade para que as empresas desclassificadas comprovassem a exequibilidade das suas propostas, conforme sugerido pela presidente da CPL (também ora recorrente) (peça 18, p. 384-387) . Em vez disso, o recorrente optou por dar continuidade ao procedimento licitatório, com a divulgação do resultado das propostas e aguardar a manifestação das empresas desclassificadas (peça 18, p. 384) . 
9.5.	Após a interposição de recursos administrativos por parte das licitantes (peça 18, p. 388-400, 401-404; e peça 17, p. 390-395) e concessão à empresa classificada para a apresentação de contrarrazões (peça 18, p. 291-310) , restaria como última alternativa ao recorrente, para salvar a lisura do certame, refutar as alegações no sentido de serem exequíveis as propostas. Em vez disso, no parecer mediante o qual foi negado provimento aos recursos, o ora recorrente limitou-se a justificar (peça 18, p. 313) : 
Assim, nas doutrinas acima citadas, observa-se a preocupação que deve nortear as atividades do administrador no que concerne ao reconhecimento das propostas inexequíveis. A contratação de licitante nessas condições, notadamente pela incapacidade de cumprimento adequado do objeto, é causa de inúmeros transtornos no âmbito da administração pública, que despende tempo e recursos, mas, em contrapartida, não obtém o resultado almejado.
9.6.	Em tal parecer, não obstante as licitantes defenderem a exequibilidade de suas propostas, não há qualquer análise por parte da Administração sobre as razões que levaram à desclassificação das propostas por inexequibilidade ou a justificação das razões pelas quais as propostas não seriam exequíveis. 
9.7.	Assim, de todo o exposto, conclui-se que o certame não garantiu, como é sua finalidade, a obtenção da proposta mais vantajosa para a Administração e com isso causou potencial prejuízo aos cofres públicos, evitado apenas pela atuação tempestiva deste Tribunal. No voto condutor da decisão recorrida, a conduta irregular atribuída ao recorrente foi precisamente 'ter opinado pelo prosseguimento do certame, com a subsequente classificação da Brain Digital Publicidade e Participação (Peça nº 18, fl. 421) por preço bem superior, culminando com a homologação do certame, em 20/6/2017, e a assinatura por esse responsável do subsequente contrato, em 4/7/2017 (Peça nº 18, fls. 422/423 e 438/458) '.
*
9.8.	O recorrente afirma que a decisão de desclassificar as licitantes teve fundamento no artigo 14, inciso II, do Regulamento de Licitações e Contratos do Sesc e Senac ('Art. 14 - O procedimento licitatório será afeto a uma comissão de licitação, observando-se na modalidade pregão o disposto nos arts. 18 a 21, e nas demais modalidades, as seguintes fases: II - abertura, em dia e hora previamente designados, dos envelopes contendo as propostas dos licitantes habilitados, verificando-se sua conformidade com os requisitos do edital, desclassificando-se aquelas que não os tenham atendido') e que o referido dispositivo permite a desclassificação de propostas em desconformidade com o edital, embora admita que o dispositivo não estabeleça critérios de exequibilidade; e tampouco o edital trazia qualquer critério nesse sentido. 
9.9.	De fato, é contraditória a afirmação do recorrente de que, 'apesar de os Regulamentos de Licitações e de Contratos do Sesc e Senac não estipularem os critérios de aferição da inexequibilidade das propostas, não há dúvidas de que o dirigente pode desclassificar licitantes em virtude de apresentação de propostas inexequíveis' (peça 124, p. 9) , pois toda a questão se resume em saber quais critérios de exequibilidade levaram à desclassificação das propostas. 
9.10.	Ainda que assista razão ao recorrente ao aduzir que a eventual não execução do objeto contratado traria prejuízo para as instituições, não é aceitável a alegação de que, 'no caso em exame, o risco de inexecução do contrato é manifesto, por se tratar de proposta irrisória e manifestamente inexequível' (peça 124, p. 9) , pois a carga de subjetividade dessa afirmação não se coaduna com os princípios da impessoalidade e do julgamento objetivo que devem pautar a condução das licitações públicas. 
9.11.	Também não procede a alegação de que o recorrente agiu com base em exame das áreas técnicas do Sesc e Senac. Conforme já aduzido, a sugestão da CPL foi para que fossem realizadas diligências junto às licitantes para que comprovassem a exequibilidade das propostas. Esse seria o procedimento mais razoável, dentro do contexto de ausência de critérios objetivos previstos nos normativos do Sesc e Senac e no edital a respeito da exequibilidade das propostas. O procedimento do recorrente de desclassificar as propostas sem dar às licitantes oportunidade de comprovar sua exequibilidade não permitiu que se tenha certeza de que a proposta aceita foi a mais vantajosa para a Administração, até porque foi a única dentro do patamar estabelecido pelo valor de referência do certame. Tal procedimento, a rigor, impediu que houvesse concorrência, na medida em que as demais propostas, tanto acima quanto abaixo do patamar estabelecido pelo valor de referência, foram desclassificadas. 
9.12.	O recorrente invoca decisão deste Tribunal (Acórdão 2068/2011-TCU-Plenário, relator: Augusto Nardes) baseada no artigo 44, § 3º, da Lei 8.666/1993 ('Não se admitirá proposta que apresente preços global ou unitários simbólicos, irrisórios ou de valor zero, incompatíveis com os preços dos insumos e salários de mercado, [...] ainda que o ato convocatório da licitação não tenha estabelecido limites mínimos [...]') para sustentar que as propostas desclassificadas teriam apresentado valor irrisório em comparação com o valor de referência estimado pela Administração. Contudo, não obstante a enorme discrepância entre os valores das propostas e o de referência, da mera comparação entre os valores não é possível concluir que aqueles seriam inexequíveis, até porque as licitantes, em seus recursos administrativos, propugnaram pela exequibilidade das propostas, sendo que as alegações não foram objeto de específica refutação por parte do ora recorrente (peça 18, p. 311-314) .
9.13.	Ante o exposto, deve-se rejeitar a alegação. 
10. 	Valor da multa
10.1.  	O recorrente Marcelo José Salles de Almeida alega ausência de fundamentação para aplicação da multa. Nesse sentido, aduz que:
	a) no tocante ao valor da multa aplicada, o acórdão recorrido não apresentou as razões que levaram a fixá-la no exorbitante patamar de R$ 40.000,00, mormente em razão de a Portaria-TCU 7/2018 fixar como teto máximo a importância de R$ 59.988,01, para o valor da multa prevista no artigo 58, caput, da Lei 8.443/1992, para o exercício de 2018; (peça 124, p. 5) 
	b) os embargos foram opostos com o claro propósito de que o órgão julgador se manifestasse sobre os pontos aduzidos, suprindo as omissões, com a finalidade de que a decisão fosse integrada com fundamentos de mérito, de modo que o recorrente tivesse plena ciência dos fundamentos de fato e de direito que convenceram este Tribunal a responsabilizá-lo e aplicar multa por suposta irregularidade no certame licitatório; (peça 124, p. 5) 
	c) como a decisão dos embargos declaratórios não supriu as omissões apontadas, a decisão em comento incidiu em error in procedendo, eivando-a de nulidade, por deficiência na fundamentação, em manifesta contrariedade ao disposto no artigo 93 da Constituição Federal e aos princípios do devido processo legal e os correlatos princípios da ampla defesa e ao contraditório, acarretando manifesto prejuízo ao recorrente; (peça 124, p. 6) 
	d) requer que seja reconhecida a nulidade do acórdão que apreciou os embargos, por error in procedendo, ordenando o retorno dos autos ao relator do recurso para fins de reapreciação dos embargos opostos, com o escopo de se manifestar expressamente sobre os pontos omissos nele aduzidos; (peça 124, p. 6) 
	e) ao invés de aplicar a penalidade de multa, este Tribunal deveria ter determinado e/ou recomendado ao Sesc e Senac que promovessem diligências prévias para averiguar a exequibilidade das propostas nos processos licitatórios, antes de desclassificar licitantes por propostas inexequíveis; ou que editassem norma interna prevendo a diligência prévia como condição para desclassificação das propostas, já que os Regulamentos de Licitações e de Contratos do Sesc e Senac são omissos quanto aos critérios para aferição de inexequibilidade de propostas; (peça 124, p. 21) 
	f) a penalidade de multa é desproporcional à conduta do recorrente no processo licitatório, que agiu com zelo, prudência e razoabilidade, ao manter a decisão da Comissão Permanente de Licitação pela desclassificação da representante; (peça 124, p. 21) 
	g) a multa seria cabível caso o Sesc e o Senac descumprissem as recomendações do TCU, o que não é o caso; (peça 124, p. 21) 
	h) dessa forma, pugna-se pela substituição da multa aplicada ao recorrente, por determinações ou recomendações ao Sesc e ao Senac, por se tratar da medida mais adequada às circunstâncias do caso concreto; (peça 124, p. 22) 
	i) o valor da multa aplicada é manifestamente excessivo e desproporcional com a conduta do recorrente no processo licitatório; (peça 124, p. 22) 
	j) o acórdão recorrido não apresentou as razões que levaram a fixar a multa no exorbitante patamar de R$ 40.000,00; (peça 124, p. 22) 
	k) a multa aplicada é injusta, porque manifestamente desproporcional à conduta do recorrente no processo licitatório; (peça 124, p. 23) 
	Análise
10.2.	Conforme reconhecido pelo recorrente, as normas deste Tribunal permitiam no exercício de 2018 a aplicação de multa no valor de até R$ 59.988,01 (Portaria-TCU 7/2018) nas hipóteses previstas no artigo 58 da Lei 8.443/1992, entre elas 'ato praticado com grave infração à norma legal ou regulamentar de natureza contábil, financeira, orçamentária, operacional e patrimonial', que foi o fundamento para a multa imposta ao recorrente, o que torna desde logo improcedente a alegação de que a multa somente seria cabível em caso de descumprimento de recomendação deste Tribunal. 
10.3.	No voto condutor que apreciou os embargos opostos pelo ora recorrente, registrou-se (peça 118, p. 1) :
6. Ocorre, todavia, que essas alegações não se mostram procedentes, tendo a aludida multa sido devidamente motivada, pois, no voto condutor do referido acórdão, restou expressamente registrada a fundamentação para a aplicação da aludida multa legal, em face de a suscitada penalidade estar diretamente relacionada com a irregular atuação dos gestores na condução dos referidos certames. 
7. Não por acaso, a fundamentação do aludido acórdão foi no sentido de registrar que as irregulares condutas dos então responsáveis se configuraram como grave ofensa à norma regulamentar orçamentário-financeira, tendo sido individualmente especificada a responsabilidade de cada agente público, diante do evidente desrespeito aos princípios da administração pública, ao tempo em que, na dosimetria da pena, restou efetivamente sopesado o nível de responsabilidade de cada gestor em relação às respectivas falhas e ao correspondente exercício da função pública, tendo a gradação da multa obedecido os limites fixados pelo art. 58, II, da Lei n.º 8.443, de 1992, e pelo art. 268, II, do RITCU.
10.4.	Conforme visto, o fundamento para a responsabilização do ora recorrente foi a de que, 'na qualidade de diretor-geral das aludidas entidades, ele não deveria ter opinado pelo prosseguimento do certame, com a subsequente classificação da Brain Digital Publicidade e Participação (Peça nº 18, fl. 421) por preço bem superior, culminando com a homologação do certame, em 20/6/2017, e a assinatura por esse responsável do subsequente contrato, em 4/7/2017 (Peça nº 18, fls. 422/423 e 438/458) '. Tal conduta, ao juízo do plenário deste Tribunal, foi considerado suficientemente grave ao ponto de justificar a imposição de multa no valor questionado pelo recorrente. 
10.5.	Assim, verifica-se que é improcedente a alegação de que houve ausência de fundamentação para a aplicação de multa. Esta já estava especificamente apontada no voto condutor da decisão recorrida e foi confirmada no julgamento dos embargos opostos pelo recorrente. 
10.6.	Ainda nesse contexto, não procede a alegação de que a multa deveria ser substituída por determinação ou recomendação ao Senac e Sesc. Primeiro, porque tais medida não são excludentes, pois nada impediria que, além da multa aplicada ao ora recorrente, este Tribunal também expedisse determinação ou recomendação dirigida às entidades. Segundo, porque a multa decorre do juízo de gravidade da conduta do ora recorrente, o que não se confunde com providências corretivas ou oportunidades de melhoria de desempenho por parte da entidade, que são os pressupostos para a expedição de determinação ou recomendação, respectivamente (artigo 250, Regimento Interno/TCU) .
10.7.	Ante o exposto, deve-se rejeitar a alegação. 
CONCLUSÃO
11. 	Da análise, conclui-se que:
	a) não procede a alegação de que a decisão recorrida carece de fundamentação, na medida em que foi apontado descumprimento do artigo 2º tanto da Resolução Sesc nº 1.252/2012 (Regulamento de Licitações do Sesc) como da Resolução Senac nº 958/2012 (Regulamento de Licitações do Senac) , que preveem o princípio do julgamento objetivo (item 5) ; 
	b) ao contrário do alegado, a condenação da recorrente Rogéria da Silva Savelli Guimarães não decorreu da sua revelia, mas de elementos coligidos nos autos que apontariam para o fato de ter ela promovido de forma irregular a desclassificação de licitantes, sob o fundamento de inexequibilidade da proposta, sem que tenha sido dada à licitante a oportunidade de provar que a proposta era exequível (item 6) ; 
	c) a conduta imputável à recorrente consistiu em ter sugerido à Diretor Regional do Senac/RJ a realização de diligência junto às empresas desclassificadas para que comprovassem a exequibilidade de suas propostas; e não pode ser atribuído a ela a divulgação dos documentos com a desclassificação das licitantes, porquanto presumivelmente estava em férias e não assinou o documento em questão; razões pelas quais sua responsabilidade deve ser afastada (item 7) ;
	d) na decisão do recorrente de negar provimento aos recursos das empresas licitantes não há menção ao artigo 48 da Lei 8.666/1993, o qual, ademais, não o socorre, na medida em que expressamente prevê que as condições a serem demonstradas pelos licitantes quanto à viabilidade da sua proposta devem estar 'necessariamente especificadas no ato convocatório da licitação', o que não ocorreu no caso vertente (item 8) ;
	e) além de não acolher a sugestão para que fossem realizadas diligências junto às empresas desclassificadas, o recorrente não refutou, quando da análise dos recursos administrativos daquelas empresas, as alegações no sentido de serem exequíveis as propostas apresentadas; desse modo, não houve efetiva concorrência no certame e não se garantiu a escolha da proposta mais vantajosa para a Administração (item 9) ;
	f) a multa imposta ao recorrente Marcelo José Salles de Almeida está devidamente fundamenta nos autos, sendo que sua conduta foi devidamente individualizada em tópico específico do voto condutor da decisão recorrida e foi considerada suficientemente grave a ponto de justificar sua aplicação no patamar fixado no acórdão recorrido (item 10) .
11.1.	Ante essas conclusões, deve-se dar provimento ao recurso de Rogéria da Silva Savelli, por ausência de responsabilidade; e negar provimento ao recurso de Marcelo José Salles de Almeida.
INFORMAÇÕES ADICIONAIS
12. 	A recorrente Rogéria da Silva Savelli informa novo endereço de correspondência: Rua Senador Vergueiro, n. 228, apto. 206, Flamengo, CEP 22.230-001 - Rio de Janeiro/RJ (peça 133, p. 2) .
PROPOSTA DE ENCAMINHAMENTO
13. 	Ante o exposto, submete-se o assunto à consideração superior, propondo-se, com fundamento no artigo 48 da Lei 8.443/1992:
	a)  conhecer do recurso de Rogéria da Silva Savelli e, no mérito, dar-lhe provimento, suprimindo-se a multa a ela imposta;
	b)  conhecer do recurso de Marcelo José Salles de Almeida e, no mérito, negar-lhe provimento;
	c) dar ciência da decisão aos recorrentes e demais interessados."
	É o relatório.

Felipe de Santa Cruz Oliveira Scaletsky (OAB-DF 38.672) e outros representando a Administração Regional do Sesc no Estado do Rio de Janeiro; Dalide Barbosa Alves Corrêa (OAB/DF 7.609) e outros representando A Administração Regional do Senac no Estado do Rio de Janeiro; José Roberto Borges (OAB/RJ 56.635) e outros representando Marcelo José Salles de Almeida; Carolina Alves Costa (OAB/RJ 145.878) e outros representando a Brain Digital Publicidade e Participações Ltda.; Filipe Correa Silva Vicente Chaves (OAB/RJ 132.724) representando a Mcam Serviços e Soluções em Tecnologia Digital Ltda.

Não atuou.

REPRESENTAÇÃO. CONCORRÊNCIA. IRREGULARIDADES. PROCEDÊNCIA. MULTA. PEDIDOS DE REEXAME. CONHECIMENTO. AUSÊNCIA DE RESPONSABILIDADE DE UM DOS RECORRENTES APENAS. PROVIMENTO DE UM RECURSO E NEGATIVA DE PROVIMENTO DO OUTRO. CIÊNCIA.

REPRESENTAÇÃO (REPR)

Secretaria de Recursos (Serur).

Cuidam os autos de representação interposta pela empresa MCAM Digital Serviços e Soluções em Tecnologia - EPP em razão de possíveis irregularidades na Concorrência Conjunta Sesc/ARRJ 2/2017 e Senac/ARRJ 2/2017, que objetivou a contratação de empresa especializada na prestação de serviços de implantação de TVs institucionais para aquelas instituições.
O Acórdão 1678/2018-TCU-Plenário, de relatoria do ministro André Luís de Carvalho, conheceu da representação e aplicou multas a Rogéria da Silva Savelli Guimarães, Michel Fonseca Alexandre, Rodolfo Serpa Filho e Marcelo José Salles de Almeida em razão de irregularidades na condução da mencionada concorrência.
Irresignados com essa decisão, os quatro responsáveis interpuseram pedidos de reexame.
Por meio do Acórdão 84/2019, de minha relatoria, esta Corte de Contas deliberou pelo não conhecimento dos pedidos de reexame interpostos por Rodolfo Serpa Filho e por Michel Fonseca Alexandre, por serem intempestivos e não apresentarem fatos novos. O mesmo julgado conheceu dos pedidos de reexame interpostos por Marcelo José Salles de Almeida e por Rogéria da Silva Savelli Guimarães e suspendeu os efeitos dos subitens 9.1, 9.4, 9.5 e 9.7 do Acórdão 1678/2018-TCU-Plenário em relação ao primeiro responsável e dos subitens 9.1, 9.5 e 9.7 desse mesmo julgado em relação à segunda.
Nesta oportunidade, avalia-se o mérito dos pedidos de reexame pendentes de análise.
Marcelo José Salles de Almeida, diretor regional do Senac/ARRJ e do Sesc/ARRJ à época, e Rogéria da Silva Savelli Guimarães, presidente da Comissão Permanente de Licitação do Sesc/ARRJ à época, foram multados em razão da desclassificação de propostas de duas licitantes por suposta inexequibilidade, sem a divulgação ou a demonstração dos fundamentos e dos parâmetros empregados para essa decisão, e da negativa de provimento aos recursos por elas formulados.
Apesar da alegação de ter sido condenada em razão de sua revelia - entendimento que a unidade instrutiva demonstrou estar equivocado -, em seu recurso, Rogéria da Silva Savelli Guimarães conseguiu comprovar que, previamente à desclassificação das licitantes, propôs a realização de diligências às empresas desclassificadas, para que comprovassem a exequibilidade de suas propostas. Da mesma forma, trouxe elementos demonstrando estar em férias quando da divulgação da desclassificação das licitantes. Por esses motivos, a Secretaria de Recursos concluiu que a responsabilidade dessa recorrente e a multa que lhe foi aplicada devem ser afastadas, entendimento com o qual concordo.
Os argumentos trazidos por Marcelo José Salles de Almeida, entretanto, não podem ser acatados. Conforme demonstrou a unidade instrutiva, é improcedente a afirmativa de que a decisão recorrida carece de fundamentação, pois se alicerçou no descumprimento do artigo 2º das Resoluções Sesc 1.252/2012 e Senac 958/2012 - regulamentos que regem as licitações dessas duas instituições e preveem o princípio do julgamento objetivo. 
Da mesma forma, não procede a alegação de que a desclassificação das empresas licitantes por inexequibilidade das propostas se fundamentou no artigo 48 da Lei 8.666/1993, pois as condições a serem demonstradas pelos licitantes quanto à viabilidade de suas propostas não estavam especificadas no ato convocatório da licitação em tela e não houve menção a esse artigo do Estatuto das Licitações no documento que negou provimento aos recursos das empresas desclassificadas.
Conforme já demonstrei em parágrafo anterior deste voto, o recorrente, à época diretor regional do Senac/ARRJ e do Sesc/ARRJ, não acolheu a sugestão dada por Rogéria da Silva Savelli Guimarães para que as empresas desclassificadas fossem diligenciadas para comprovar a exequibilidade de suas propostas. Além disso, conforme apontou a Secretaria de Recursos, quando da análise dos recursos administrativos dessas empresas, refutou as alegações quanto a serem exequíveis as propostas apresentadas. Com isso, a efetiva concorrência do certame foi prejudicada, não se garantindo a escolha da proposta mais vantajosa para a administração.
Por fim, a unidade técnica demonstrou que a multa imposta a Marcelo José Salles de Almeida está devidamente fundamentada nos autos. Sua conduta foi individualizada em tópico específico do voto condutor da decisão recorrida, sendo considerada suficientemente grave pelo Pleno desta Corte de Contas a ponto de justificar a aplicação de penalidade no patamar fixado no acórdão recorrido.
Em conclusão, considero que devem ser conhecidos os recursos ora em análise para dar provimento ao pleito de Rogéria da Silva Savelli Guimarães, suprimindo-se a multa a ela imposta, e negar provimento ao recurso interposto por Marcelo José Salles de Almeida.
	Ante o exposto, VOTO por que seja aprovada a minuta de deliberação que submeto a este Colegiado. 
TCU, Sala das Sessões Ministro Luciano Brandão Alves de Souza, em 24 de julho de 2019.
ANA ARRAES 
Relatora